【裁判字號】    97,上訴,1181
【裁判日期】    980605
【裁判案由】    偽造文書等
【裁判全文】
臺灣高等法院高雄分院刑事判決        97年度上訴字第1181號
上  訴  人
即  被  告  丙○○
選任辯護人  康清敬  律師
上  訴  人
即  被  告  乙○○
選任辯護人  焦文城律師
            施秉慧律師
上列上訴人因偽造文書等案件，不服臺灣高雄地方法院92年度訴
字第1771號中華民國97年3 月31日第一審判決（起訴案號：臺灣
高雄地方法院檢察署90年度偵字第23257 號），提起上訴，本院
判決如下：
     主  文
原判決關於乙○○、丙○○部分均撤銷。
乙○○、丙○○無罪。
    理  由
一、公訴意旨略以：被告乙○○與甲○○（業經原審法院判處罪
    刑確定）、自稱「己○○」之不詳姓名成年男子，3 人共同
    基於常業詐欺之犯意，由乙○○先於89年9 月21日，用婆婆
    吳施厭名義，以284 萬8 千元於法院拍定買受高雄市苓雅區
    ○○○路26巷1 號11樓之6 建物及其坐落基地高雄市苓雅區
    ○○○段一小段3215、3222、3231地號 (以下簡稱系爭11樓
    之6 房地），並以660 萬6 千元拍定買受高雄市苓雅區○○○路26巷1 號19樓之建物及其坐落基地高雄市苓雅區○○○
    段一小段3215、3222、3231地號 (以下簡稱系爭19樓之2 房
    地）後，復為下列行為：
  (1)先由甲○○及「己○○」覓得有犯意聯絡、無資力之丁○○
    （業經原審法院判處罪刑確定）與吳阿來（已更名為庚○○
    ，業經原審法院判處罪刑確定）2 人分別掛名未實際營運之
    鴻晶科技有限公司（下稱鴻晶公司）董事長及晶華電子公司
    （下稱晶華公司）股東、董事長等職，再於89年11月間，由
    吳阿來出具名義與乙○○（以吳施厭名義），就系爭11樓之
    6 房地，虛偽訂立交易價格為629 萬元之買賣契約後，乙○○復於同年月17日持前開虛偽之買賣契約前往高雄市政府地
    政處新興地政事務所（下稱新興地政事務所）辦理所有權移
    轉登記，使承辦人員將以買賣為由移轉系爭11樓之6 房地所
    有權及前次移轉地價等不實事項登載於土地登記簿上，而足
    生損害於地政機關對於地政管理之正確性，甲○○及「己○○」隨即於同年12月5 日持虛偽之契約及內容不實之土地登
    記謄本等件，以吳阿來為借款人、丁○○為連帶保證人向彰
    化銀行高雄分行（下稱彰化銀行）聲請抵押貸款，嗣彰化銀
    行因誤信抵押物即系爭11樓之6 房地有600 餘萬元之市場價
    值，且借款人吳阿來及連帶保證人丁○○均經營電子業、收
    入穩定而有還款能力，遂放貸400 萬元到吳阿來帳戶後，甲○○等人即將帳戶內金錢提領殆盡。
  (2)又以72萬元之代價由戊○○（業經原審法院判處罪刑確定）
    掛名未實際營運之珍豐科技有限公司（下稱珍豐公司）董事
    長職，並於89年12月間，以珍豐公司名義與乙○○（以吳施
    厭名義）在乙○○經營之「悅豪代書事務所」（址設高雄市
    ○○○路31號3 樓之5)內，就系爭19樓之2 房地，虛偽訂立
    交易價格為1460萬元之買賣契約，乙○○復於同年月21日持
    前開虛偽之買賣契約前往新興地政事務所辦理所有權移轉登
    記，使承辦人員將以買賣為由移轉系爭19樓之2 房地及前次
    移轉地價等不實事項登載於土地登記簿上，而足生損害於地
    政機關對於地政管理之正確性，甲○○等人隨即又持虛偽之
    契約及內容不實之土地登記謄本等件，以珍豐公司名義向臺
    灣土地銀行鳳山分行（下稱土地銀行）申貸獲准，並已於90
    年3 月13日申辦抵押權設定事宜，嗣於土地銀行放款前之同
    年月1 日，調查局高雄市調查處開始偵辦此案，土地銀行獲
    悉後即不予核貸因而未遂。
  (3)因向土地銀行申貸不成，甲○○與「己○○」又另行覓得丙○○掛名未實際營運鴻晶公司董事長（原掛名董事長之丁○○則改掛名鴻晶公司副總經理），並偽造戊○○名義與鴻晶
    公司訂立虛偽之交易價格為1420萬元、交易日期為90年3 月
    15日之買賣契約，足生損害於戊○○，而將系爭19樓之2 房
    地再轉賣予鴻晶公司，乙○○並隨即於90年3 月22日持不實
    之買賣契約前往新興地政事務所辦理所有權移轉登記，使承
    辦人員將以買賣為由移轉系爭19樓之2 房地所有權及前次移
    轉地價等不實事項登載於土地登記簿上，而足生損害於地政
    機關對於地政管理之正確性，甲○○、「己○○」及丁○○
    另又偽、變造鴻晶公司88、89年度營利事業所得稅決算申報
    書、資產負債表及高雄市營業人銷售與稅額申報書收執聯等
    文書，並偽刻高雄市國稅局鼓山稽徵所收件章及高雄市稅捐
    稽徵處工商稅科媒體申報收件章，在前開文書上蓋印表示鴻
    晶公司確曾向高雄市國稅局等機關為各該文書內容所示申報
    之一定用意，足生損害於稅捐機關對於稅務申報事項管理之
    正確性，之後「己○○」再持內容不實之土地登記謄本及前
    開鴻晶公司相關偽、變造文書，以鴻晶公司為借款人、董事
    長丙○○及副總經理丁○○為連帶保證人，於90年5 月7 日
    向臺灣銀行苓雅分行（下稱臺灣銀行）申請抵押貸款，使臺
    灣銀行因而誤信抵押物即系爭19樓之2 房地有1 千餘萬元之
    市場價值，且借款人鴻晶公司資本結構、獲利能力尚可而有
    還款能力等，進而允貸以990 萬元之購置辦公室資金及美金
    20萬元之國外購料額度，並於同年月28日放貸990 萬元入鴻
    晶公司帳戶，另臺灣銀行又為鴻晶公司開立美金10萬元之信
    用狀，嗣因發覺鴻晶銀行申貸資料中有偽造及變造之情事，
    才未繼續核撥允貸款項，甲○○、「己○○」及乙○○並恃
    此為生，以之為常業。
    因認被告乙○○所為，係犯刑法第216 條、第210 條之行使
    偽造私文書罪、第216 條、第211 條之行使偽造公文書罪、
    第216 條、第214 條之行使使公務員登載不實文書罪、第34
    0 條之常業詐欺罪嫌；被告丙○○所為，係犯刑法第216 條
    、第210 條之行使偽造私文書罪、第216 條、第211 條之行
    使偽造公文書罪、第216 條、第214 條之行使使公務員登載
    不實文書罪、第339 條第1 項之詐欺取財罪嫌。
二、按犯罪事實應依證據認定之，無證據不得認定犯罪事實，刑
    事訴訟法第154條第2項定有明文。又認定犯罪事實所憑之證
    據，雖不以直接證據為限，間接證據亦包括在內；然而無論
    係直接或間接證據，其為訴訟上之證明，須於通常一般之人
    均不致有所懷疑，而得確信其為真實之程度者，始得據為有
    罪之認定，倘其證明尚未達到此一程度，而有合理性之懷疑
    存在時，即難為有罪之認定。再者，告訴人之告訴係以使被
    告受刑事訴追為目的，是其陳述是否與事實相符，仍應調查
    其他證據以資審認，此有最高法院52年台上字第1300號、76
    年度台上字第4986號判例可資參照。
三、本件公訴人認被告乙○○、丙○○涉有前開偽造文書、詐欺
    取財等罪嫌，係以被告2 人及同案被告戊○○、丁○○之供
    詞，暨有財政部高雄市國稅局監察室財高國稅監字第551 號
    函附之鴻晶公司88年度、89年度營利事業所得稅結算申請書
    及資產負債表、鴻晶公司向臺灣銀行申貸時所提出之「高雄
    市營業人銷售額與稅額申報書收執聯、高雄市稅捐稽徵處90
    高市稽密監字第66559 號函暨附該處工商稅科媒體申報收件
    章、鴻晶公司「高雄市營業人銷售額與稅額申報書」申報聯
    、買賣契約書等在卷可稽，為其主要論據。訊據被告乙○○
    、丙○○堅詞否認有何偽造文書、詐欺取財犯行，被告乙○○辯稱：我以婆婆吳施厭名義買賣系爭房地，有經過她授權
    ，且系爭房地買賣契約均為真正，並無虛偽，且有支付價金
    ，我以買賣法拍屋賺取差價長達10年，向銀行貸款部分，我
    只負責代辦抵押權設定登記，其餘均不知情，也未參與等語
    ；被告丙○○則辯以：我於90年3 月底才到鴻晶公司上班，
    系爭19樓之2 房地買賣是在我到職之前，我不知情，而向銀
    行貸款的資料是我到職之前「己○○」跟丁○○就已準備好
    了，他們說要裝修公司及增加機器設備，所以我才同意配合
    辦理貸款，我不知道資料是偽造的等語。
四、經查：
  (一)公訴意旨(1)部分
  1.被告乙○○係土地代書，於89年9 月21日，以其婆婆吳施厭
    名義，以284 萬8 千元向法院拍定買受系爭11樓之6 房地後
    ，再於89年11月1 日，以吳施厭名義與吳阿來簽訂買賣契約
    ，將系爭11樓之6 房地以629 萬元售予吳阿來，並由被告乙○○於同年月17日前往新興地政事務所辦理所有權移轉登記
    予吳阿來，嗣吳阿來於89年12月5 日以系爭11樓之6 房地向
    彰化銀行聲請抵押貸款，並由丁○○擔任連帶保證人，經彰
    化銀行核准後放款400 萬元予吳阿來等情，業據被告乙○○
    坦承無訛，並有不動產買賣契約書、土地及建物登記謄本、
    新興地政事務所函附高雄市苓雅區○○○○○段3215、3222
    、3231等地號暨同段19570 、19625 等建地之異動索引及其
    歷次移轉登記之土地登記申請書、不動產權利移轉證書、土
    地建築改良物買賣所有權移轉契約書規費繳款書各1 份及彰
    化銀行90年3 月14日90彰雄字第525 號函附申請貸款所提出
    之資料、徵信資料等附卷可稽 (偵查卷一第26、27、66-81
    、217-280 頁)， 自堪信為真實。
  2.被告乙○○自88年間起至91年間止，經常以吳施厭及他人名
    義向原審法院標購法拍屋等情，有原審法院不動產權利移轉
    證書188 張在卷可參 (偵查卷二第97-284頁)， 足證被告乙○○所辯：我以婆婆吳施厭名義買賣系爭房地，有經過吳施
    厭授權等語，堪予採信；且綜觀卷內證據並無吳施厭出面指
    控被告乙○○冒用其名義買賣房屋之相關筆錄；則被告乙○○以吳施厭名義買賣系爭11樓之6 房地，應無偽造文書可言
    。再被告乙○○辯稱：我與吳阿來間之房地買賣契約是真的
    ，吳阿來於89年11月2 日付款50萬元，89年11月14、15日各
    付款80萬元、20萬元，89年12月4 日付款39萬元，89年12月
    7 日銀行貸款下來後付款390 萬元，合計付款579 萬元，尚
    欠50萬元未付等語 (本院卷二第100 、121 頁)， 並提出銀
    行存摺為證。依據被告乙○○提出之銀行存摺顯示：被告乙○○之夫吳元明之臺灣銀行綜合存款存摺於89 年11 月2 日
    存入50萬元，被告乙○○之亞太商業銀行綜合存款存摺於89
    年11月14、15日各存入80萬元、20萬元，又於89 年12 月4
    日存入40萬元 (乙○○供稱：其中39萬元為買賣價金，另1
    萬元為其自行補存)， 被告乙○○之夫吳元明之亞太商業銀
    行綜合存款存摺於89年12月7 日由吳阿來電匯390 萬元等情
    ，有銀行存摺3 份在卷足憑 (本院卷二第107-113 頁)； 又
    吳阿來確於89年12月7 日在彰化銀行存摺內提領390 萬元，
    並於當日電匯至被告乙○○之夫吳元明在亞太商業銀行之帳
    戶內乙情，有彰化銀行之提款單、匯款申請書各1 份在卷足
    參 (原審卷三第130 、131 頁)； 足見被告乙○○前開辯詞
    ，應可採信。被告乙○○與吳阿來間就系爭11樓之6 房地所
    為之買賣契約，確有交付價金之事實，應屬真實。
  3.同案被告吳阿來於原審供陳：「己○○」說他票信不好，找
    我當人頭，「己○○」知道我信用卡有卡債，表示願意幫我
    償還，印象中民權一路那邊有叫我去一趟，我人只要出現，
    事情由「己○○」及代書乙○○處理，我不知道出售人是誰
    或是由誰簽約，貸款部分我不清楚，「己○○」有帶我去彰
    化銀行露個面，我跟銀行經理見面後就到外面抽煙，其他事
    情由「己○○」及他的助手在處理等語 (原審卷三第195 、
    200 頁，原審卷五第164-167 頁)； 其於原審復具結證述：
    是「己○○」找我當人頭，他知道我繳不起卡債，說要幫我
    繳債，他說他另外有公司，不方便當本案公司負責人，要我
    幫忙，看屋時有見過乙○○一次，她是代書，專門從事買賣
    法拍屋，我當時不知道她是屋主，貸款的事我不清楚，只有
    「己○○」跟我一起去彰化銀行，我簽完名後就在旁邊等，
    其餘事項都是「己○○」在辦理等語 (原審卷四第227-231
    頁)。 由上開吳阿來之陳述可知，本件係由「己○○」邀約
    吳阿來充當人頭向被告乙○○購買系爭11樓之6 房地，並由
    「己○○」全權處理向彰化銀行貸款事宜；吳阿來並未具體
    指述被告乙○○有與「己○○」共同邀約其擔任買賣契約人
    頭及參與向彰化銀行貸款事宜，尚難以其供詞遽為不利於被
    告乙○○之認定。
  4.另證人即彰化銀行行員壬○○於原審亦證述：晶華公司於89
    年11月在我們銀行開戶，有一個陳姓員工來接洽，說系爭11
    樓之6 房地要當事務所及宿舍，對保時陳姓員工有來銀行，
    乙○○是代書，她第一次來銀行是提供土地及建物謄本、所
    有權狀、平面圖、地籍圖等資料，第二次來是理抵押權設定
    ，本件依我們銀行之鑑價標準核貸400 萬元，一般放款為房
    價之七成等語 (原審卷二第365-371 頁)。 可見被告乙○○
    並未向彰化銀行洽辦貸款事宜，而係以代書身分與彰化銀行
    接洽抵押權設定之事，故證人壬○○之證詞不能作為認定被
    告乙○○有與「己○○」共謀向彰化銀行詐欺貸款之積極證
    據。又系爭11樓之6 房地暨經彰化銀行鑑價後放款400 萬元
    ，則該房地至少係經彰化銀行鑑價約值570 萬元，始按七成
    放款400 萬元，應可認定。被告乙○○以629 萬元出售系爭
    11樓之6 房地予吳阿來，核與彰化銀行之鑑價相去不遠，而
    法拍屋之價格遠低於市價，此為公眾週知之事實，故被告乙○○雖以284 萬8 千元拍定買受系爭11樓之6 房地後，再以
    629 萬元售予吳阿來，從中賺取高額之差價，然因其售價與
    彰化銀行之鑑價差距不大，殊難認被告乙○○有以欺妄之手
    段虛以高價出售系爭11樓之6 房地可言。再系爭11樓之6 房
    地向彰化銀行貸款400 萬元後，經繳息9 個月始未繼續繳納
    之事實，已經證人即彰化銀行行員辛○○於原審證述明確 (
    原審卷二第364 頁)， 本件貸款暨曾繳息達9 個月之久，則
    「己○○」、吳阿來是否有詐欺取財之犯意，仍非無疑。
  5.另同案被告戊○○於調查中雖供述：假買賣契約書都是由乙○○所製作的，所有過程都由乙○○、甲○○及「己○○」
    事先謀議後，再物色吳阿來、我等人頭將向法院低價標購登
    記至我等人頭名下，以便向銀行詐貸高額款項賺取暴利，再
    將呆帳轉嫁銀行承受云云（偵查卷一第53頁）。惟戊○○並
    非系爭11樓之6 房地買賣契約及銀行貸款之當事人，卷內資
    料亦無任何戊○○有參與其事之證據，且同案被告甲○○、
    丁○○均未指證被告乙○○有與「己○○」共同謀議以系爭
    11 樓 之6 房地向銀行詐欺取財之情事，則戊○○前開供詞
    尚嫌無據，且與前開事證不符，自難採信。
  6.系爭11樓之6 房地於向彰化銀行貸款後，於90年1 月18日再
    以買賣為原因自吳阿來名下移轉所有權予李太真，土地及建
    物之價金分別係72萬8634元、84萬7000元，由被告乙○○之
    受僱人盧碧君前往新興地政事務所辦理所有權移轉登記等事
    實，業據被告乙○○供認不諱，並有土登記申請書、買賣契
    約書等存卷可查 (偵查卷一第255 至272 頁)。 被告乙○○
    供稱：因為尾款尚未付清，「己○○」叫我過戶給李太真，
    李太真的資料是「己○○」叫李太真拿給我的等語 (本院卷
    二第93頁)。 惟吳阿來與李太真間之買賣契約是否係虛假不
    實，公訴人並未起訴亦未舉證，自難以此部分之事實遽論被
    告乙○○有向彰化銀行詐欺取財之犯行。
  7.綜上所述，被告乙○○所辯，應屬可信。公訴人所提之證據
    不足以證明被告乙○○確有公訴意旨(1)所示犯行。此外，復
    查無其他積極證據足資證明被告乙○○有此部分犯行，自屬
    不能證明被告乙○○犯罪。
  (二)公訴意旨(2)、(3)部分
  1.被告乙○○於89年9 月21日，用婆婆吳施厭名義，以660 萬
    6 千元拍定買受系爭19樓之2 房地後，再於89年12月14日，
    以吳施厭名義與珍豐公司負責人戊○○簽訂買賣契約，將系
    爭19樓之2 房地以1460萬元售予珍豐公司，被告乙○○復於
    同年月22日持前開買賣契約前往新興地政事務所辦理所有權
    移轉登記予珍豐公司，嗣珍豐公司以系爭19樓之2 房地向土
    地銀行聲請抵押貸款1000萬元，並於90年3 月13日辦理最高
    限額1872萬元抵押權設定登記完畢，嗣因調查局於90年3 月
    1 日接獲檢舉開始調查本案，土地銀行獲悉即不予放款，戊○○旋於90年3 月15日與鴻晶公司簽訂買賣契約，以1420萬
    元之價格將系爭19樓之2 房地售予鴻晶公司，由被告乙○○
    於90年3 月22日前往新興地政事務所辦理所有權移轉登記，
    鴻晶公司於90年3 月26日變更登記負責人為丙○○後，鴻晶
    公司再於90年5 月7 日向臺灣銀行申請抵押貸款，並由借款
    人、董事長丙○○及副總經理丁○○為連帶保證人，經臺灣
    銀行核准放款990 萬元之購置辦公室資金及美金20萬元之國
    外購料額度，且由被告乙○○於90年5 月28日代為前往新興
    地政事務所辦理最高限額2000萬元抵押權登記，臺灣銀行遂
    於90年5 月28日放貸990 萬元入鴻晶公司帳戶，另臺灣銀行
    又為鴻晶公司開立美金10萬元之信用狀，嗣因發覺鴻晶銀行
    申貸資料中有偽造及變造之情事，才未繼續核撥允貸款項之
    事實，業據被告乙○○、丙○○供認無誤，並經同案被告戊○○於原審證述明確 (原審卷二第232-236 頁)， 復有不動
    產買賣契約書、土地及建物登記謄本、新興地政事務所函附
    高雄市苓雅區○○○○○段3215、3222、3231等地號暨同段
    19570 、19625 等建地之異動索引及其歷次移轉登記之土地
    登記申請書、不動產權利移轉證書、土地建築改良物買賣所
    有權移轉契約書規費繳款書各1 份等附卷可憑 (偵查卷一第
    281-373 頁)， 此部分應屬真實。
  2.被告乙○○係代書，其以婆婆吳施厭名義買賣系爭19樓之2
    房地係經過吳施厭授權，應無偽造文書可言，業如前述。再
    被告乙○○辯稱：我與珍豐公司間之房地買賣契約是真的，
    因珍豐公司未給付我房屋尾款，經由「己○○」介紹，我以
    吳施厭名義與珍豐公司、鴻晶公司於90年3 月15日三方達成
    協議，由珍豐公司同意將系爭19樓之2 房地過戶予鴻晶公司
    ，鴻晶公司同意辦理貸款支付我尾款，鴻晶公司承諾全額補
    足房屋尾款直接付款給我等語，並提出協議書1 份為證 (偵
    查卷二第285 頁)， 同案被告丁○○於偵查中亦供承：我是
    鴻晶公司負責人，鴻晶公司向珍豐公司購買系爭19樓之2 房
    地是由我處理，鴻晶公司貸款的錢匯到乙○○帳戶，因為乙○○對珍豐公司有債權，所以三方同意銀行貸款就給乙○○
    等語 (偵查卷二第61頁反面、62頁)。 另被告乙○○又陳述
    ：珍豐公司於89年11月14日付款30萬元，89年11月18日付款
    120 萬元，鴻晶公司於90年5 月16日付款70萬元，90年5 月
    29日付款650 萬元 (其中93萬1000元、216 萬8000元、60萬
    元由鴻晶公司開立臺灣銀行支票交付乙○○，乙○○使用於
    法院繳交房地拍定之價金，均由法院向臺灣銀行提示付款，
    其餘則給付現金)， 鴻晶公司又於90年6 月7 日給付270 萬
    元，於90年5 月31日交付臺灣銀行支票30萬600 元等語 (本
    院卷二第100 、121 131 頁)， 並提出銀行存摺及元大銀行
     (即亞太銀行)客 戶交易往來明細表為證。依據被告乙○○
    提出之銀行存摺及明細表顯示：鴻晶公司之臺灣銀行活期存
    款帳確於90年5 月29日轉帳650 萬元，而被告乙○○之亞太
    銀行綜合存款存摺確於89年11月14日存入30萬元，又於89年
    11月4 日存入117 萬元 (乙○○供稱：另3 萬元留供花用)
    ，被告乙○○之夫吳元明之亞太銀行綜合存款存摺於90年5
    月16日、90年6 月7 日各存入70萬元、270 萬元，又被告乙○○在元大銀行三民分行之帳戶確於90年5 月29日由丙○○
    轉入206 萬9000元，同日存入30萬元，於90年5 月31日兌現
    臺灣銀行支票30萬600 元，再被告乙○○之夫吳元明在元大
    銀行高雄分行之帳戶確於90年6 月11日兌現臺灣銀行支票43
    萬6700元等情，有銀行存摺3 份及元大銀行客戶交易往來明
    細表2 份存卷可佐 (本院卷二第114-117 、122 、123 、
    134 、141 頁)； 可見被告乙○○前開辯詞，尚非無據。被
    告乙○○與鴻晶公司間就系爭19樓之2 房地所為之買賣契約
    ，確有交付價金之事實，應可認定。
  3.同案被告戊○○於調查中雖供述：甲○○及「己○○」以72
    萬元代價請我掛名珍豐公司負責人，並充任系爭19樓之2 房
    地假買賣的人頭，包括製作珍豐公司不實薪資所得扣繳憑單
    、郵局薪資轉帳、勞保卡等資料、印章及印鑑證明等均由甲○○、「己○○」一手包辦，再由乙○○製作不動產買賣契
    約，賣方由乙○○簽同是人頭的「吳施厭」，買方則由我簽
    名蓋章，事後交由甲○○及「己○○」持該假買賣契約書等
    資料向土地銀行詐貸1000萬元，乙○○完全知情，所有過程
    均是由乙○○、甲○○及「己○○」事先謀議後，再物色我
    當人頭，將向法院低價標購之房地登記至我名下，以便向銀
    行詐貸較高之款項而賺取暴，利再將呆帳轉銀行承受云云 (
    偵查卷一第50-53 頁)； 於偵查中復稱：「己○○」在幕操
    縱，甲○○做假資料，乙○○負責跑銀行，「己○○」也說
    過乙○○是金主等語 (偵查卷二第53-55 頁)。 惟戊○○另
    於原審供陳：「我是以72萬元代價受託於甲○○及「己○○
    」，掛名珍豐公司董事長，買賣房地，至於是哪一筆房地我
    不清楚，有沒有這筆買賣 (指公訴意旨(2)部分)我 不知道，
    但是我知道有向土地銀行貸款1000萬元。」、「甲○○叫我
    掛名珍豐公司，但沒有錢領，我才去調查局自首，我的身分
    證及印章都在珍豐公司，我是交給「己○○」。」、「銀行
    貸款部分，我是當人頭，他們叫我去蓋章，我就去蓋章，貸
    款過程是「己○○」在處理。」等語 (原審卷一第136 頁，
    原審卷三第14、200 頁)， 戊○○又以證人身分於原審具結
    證稱：「我只是擔任珍豐公司人頭，買賣系爭19樓之2 房地
    房地之簽約、貸款過程我不清楚，我只是去簽名而已，銀行
    貸款由「己○○」出面主導」、「我簽名的話，己○○要給
    我錢，而己○○都要我向被告乙○○拿，每次代價不一定，
    約都是一、二萬元，被告乙○○有拿一次給我，其他沒有，
    我向己○○要，但他不給我，所以我才認為他們是謀議。我
    每次找不到己○○，都是透過被告乙○○就可以找到人，所
    以才認為他們都是一夥。」等情 (原審卷四第232-236 頁)
    。證人戊○○於本院亦證述：是甲○○介紹我給「己○○」
    擔任珍豐公司負責人，擔任人頭的條件是「己○○」跟我談
    的，乙○○並不在場，「己○○」叫我去蓋章，代價2 萬元
    ，「己○○」我說他把錢放在乙○○那裡，叫我跟乙○○拿
    ，我只向乙○○拿1 次2 萬元而已，因為「己○○」說乙○○是金主，所以我認為他們有謀議等語 (本院卷二第44-49
    頁)， 而被告乙○○則辯以：兩萬元是己○○寄放在我那邊
    ，我只是代書，有兼辦法拍，本件我不是金主，我有先替客
    戶墊款買法拍屋，墊八成，成交以後有賺墊款的利息及代書
    費用，可能這樣他們說我是金主，民權一路的案件，我是先
    在第六標的時候先標下來，事後過三個月我才認識戊○○先
    生，不是我先找好戊○○才來標這個房子等語 (本院卷二第
    50頁)。 另證人甲○○於本院亦證述：「己○○」要開設一
    家科技公司，「己○○」本身信用有瑕疵，所以才叫我找一
    個人來當公司負責人，我就介紹戊○○給「己○○」認識，
    當時乙○○不在場，應該不知情等語 (本院卷二第51、52頁
    )。 綜合上開證據，足證本件係由甲○○及「己○○」邀約
    戊○○擔任珍豐公司人頭負責人，被告乙○○並未參與其事
    ，又珍豐公司向土地銀行貸款之過程係由「己○○」主導，
    戊○○之身分證及印章等物均交由「己○○」保管，而被告
    乙○○負責跑銀行應係以代書身分辦理抵押權設定登記事宜
    。又戊○○於調查中先則指訴珍豐公司與吳施厭間就系爭19
    樓之2 房地所為之買賣契約係虛假，嗣於原審則改稱：買賣
    過程我不清楚，我只是去簽名而已等語，所述先後不一，已
    有瑕疵可指，況且珍豐公司與被告乙○○間就系爭19樓之2
    房地所為之買賣契約確有交付價金之情形，已詳如前述，則
    戊○○於調查中指述該買賣契約為虛假云云，尚難採信。又
    戊○○僅以「己○○」稱被告乙○○係金主，及「己○○」
    曾託被告乙○○交付其2 萬元等情，即推論被告乙○○與「
    己○○」係共謀向土地銀行詐騙貸款，應屬其個人之臆測，
    殊難作為認定被告乙○○犯行之積極證據。
  4.珍豐公司以系爭19樓之2 房地向土地銀行貸款未成後，戊○○於90年3 月15日與鴻晶公司簽訂買賣契約，以1420萬元之
    價格將系爭19樓之2 房地售予鴻晶公司，又鴻晶公司係於90
    年3 月26日變更登記負責人為丙○○等事實，已詳如前述，
    故上開買賣契約簽訂當時，被告丙○○並非鴻晶公司之負責
    人甚明。雖上開珍豐公司與鴻晶公司之買賣契約，鴻晶公司
    負責人係蓋用被告丙○○之印章，惟被告丙○○否認曾簽訂
    該買賣契約，而同案被告丁○○於偵查中供述：向戊○○ (
    珍豐公司)買 房子都是由我處理，丙○○不知情，買賣契約
    上的印鑑是我蓋的等語 (偵查卷二第61頁)， 足證上開買賣
    契約係由丁○○所簽訂，並非由被告丙○○簽訂，已可認定
    。被告丙○○於調查中供承：「系爭19樓之2 房地係在90年
    3 月間由戊○○名下出賣給鴻晶公司前負責人丁○○，不過
    只是形式上虛偽買賣，以便上述不動產過戶至鴻晶公司名下
    後，利於向銀行貸款之用」、「該買賣交易過程並非由我經
    手，完全是己○○、丁○○二人負責，交易真偽情形我並不
    清楚」、「該買賣契約不是我的筆跡，該買賣契約內容不實
    在，並沒有實際交易買賣情形」云云 (偵查卷一第31頁反面
    、第32頁)， 被告丙○○或稱係虛偽買賣、或稱交易真偽我
    不清楚、或稱沒有實際交易買賣，供詞反覆，真意不明，被
    告丙○○嗣於本院審理中始供陳：「我到調查局時，調查員
    有提示這份買賣契約書，我三月底才到職，這份買賣契約書
    跟我無關，所以我才會說是虛偽的。」 (本院卷二第68頁)
    ，參以前開丁○○所述丙○○不知買賣契約之事等情，可見
    被告丙○○於調查中之供述係指該買賣契約並非其所簽訂，
    對其而言該買賣契約應係虛偽並無實際交易買賣，至於珍豐
    公司與鴻晶公司間於就系爭19樓之2 房地於90年3 月15日簽
    訂之買賣契約是否為虛假，被告丙○○並不知情，應堪認定
    。另被告丙○○於調查中雖稱：90年3 月15日珍豐公司與鴻
    晶公司間之買賣契約應是由「己○○」、丁○○、乙○○共
    同製作云云 (偵查卷一第32頁)， 惟被告乙○○否認製作該
    買賣契約，而同案被告丁○○於偵查中業已坦承該買賣契約
    為其所製作 (詳如前述)， 因此，被告乙○○雖坦承有代為
    辦理系爭19樓之2 房地所有權自珍豐公司移轉登記予鴻晶公
    司所有事宜，但除被告丙○○於調查中之指訴外，並無其他
    證據足以證明被告乙○○亦有參與該買賣契約之製作，被告
    丙○○此部分陳述缺乏佐證，不足採信。被告乙○○暨未參
    與該買賣契約之製作，則珍豐公司與鴻晶公司間買賣契約是
    否真實，被告乙○○自難知悉。
  5.鴻晶公司於90年3 月26日變更負責人為被告丙○○後，鴻晶
    公司持偽造、變造之鴻晶公司88、89年度營利事業所得稅決
    算申報書、資產負債表及高雄市營業人銷售與稅額申報書收
    執聯等文書，向臺灣銀行申請貸款等情，業據同案被告丁○○於偵查中供認不諱 (偵查卷二第62頁反面)； 而鴻晶公司
    向臺灣銀行申辦貸款時所提出之前開88、89年度營利事業所
    得稅申報書及資產負債表，其上課稅所得額及本期損益分別
    為22,779元及2,246,751 元（偵查卷一第35-38 頁、第124-
    127 頁），且各該文書資料上尚蓋印有「財政部高雄市國稅
    局鼓山稽徵所營利事業所得稅收件章」，惟鴻晶公司在88、
    89年度固有向財政部高雄市國稅局鼓山稽徵所申報該二年度
    「營利事業所得稅決算申報書」及「資產負債表」，然其中
    88年度所申報之課稅所得額為負57,221元、89年度所申報之
    課稅所得額為41,860元，且該等文書資料上並無另行蓋印有
    收件章，有財政部高雄市國稅局監察室90年8 月21日財高國
    稅監字第551 號函附之鴻晶公司88年度、89年度營利事業所
    得稅結算申請書及資產負債表在卷可佐（偵查卷一第199 、
    201 頁），則鴻晶公司向臺灣銀行申貸時所提出之營利事業
    所得稅申報書及資產負債表等件，其上數額顯係浮報，且係
    偽造。再鴻晶公司向臺灣銀行申貸時所提出之「高雄市營業
    人銷售額與稅額申報書」收執聯經送高雄市稅捐稽徵處以目
    視法比照核對結果，認該公司90年至2 月及3 至4 月之收執
    聯與稅捐稽徵處留底之申報聯內容與收件章（「高雄市稅捐
    稽徵處鼓山分處媒體申報查驗章」）完全不符，確定係偽造
    資料，又89年3 至4 月收執聯與稅捐稽徵處留底之申報聯內
    容不符，但收件章則相似，確定為變造資料等情，有卷附該
    處90年8 月23日90高市稽密監字第66559 號函暨附該處工商
    稅科媒體申報收件章及鴻晶公司「高雄市營業人銷售額與稅
    額申報書」申報聯影本足按（偵查卷一第203 、204 頁、原
    審卷四第178-195 頁）；並有上開鴻晶公司向臺灣銀行申貸
    資料等件在卷可資佐證；此部分事實堪予認定。惟被告丙○○於調查、偵查及法院均辯稱：我不知道申貸資料有偽造、
    變造之情形，該資料是由丁○○所準備，如果確實有偽造、
    變造情形，應是由丁○○、「己○○」加以偽造、變造後，
    再由「己○○」提出給臺灣銀行承辦人員以供貸款審核徵信
    之用等語 (偵查卷一第33頁、偵查卷二第12頁及反面)。 再
    同案被告丁○○於偵查中明確陳述：向銀行貸款所提出之資
    料由我負責，是我一個去年過逝的朋友偽造的，因為當時公
    司沒有發票，要向銀行貸款只好偽造這些資料，向銀行辦貸
    款是「己○○」去接洽的，乙○○只有經手我們房屋買賣手
    續等語 (偵查卷二第61-63 頁)， 核與證人即臺灣銀行行員
    癸○○於原審證述：當初是「己○○」到銀行接洽，我們拜
    訪鴻晶公司時，「己○○」也有出來替我們介紹業務，我對
    乙○○沒有印象等語 (原審卷二第373 頁)。 由前述證據顯
    示，鴻晶公司向臺灣銀行申請貸款，係由「己○○」及丁○○負責處理並提供偽造、變造之資料，應可認定。至於被告
    乙○○、丙○○部分，則無證據證明其二人亦屬知情共犯。
    又系爭19樓之2 房地於92年6 月間經原審法院民事執行處鑑
    價結果值1495萬6791元，有原審法院民事執行處通知附卷可
    稽 (本院卷一第223-226 頁)， 足證被告乙○○以1460萬元
    出售系爭19樓之2 房地，及珍豐公司與鴻晶公司間以1420萬
    元買賣系爭19樓之2 房地，均與市價相當，並無虛偽提高買
    賣價金可言。
  6.鴻晶公司之臺灣銀行活期存款存摺於90年5 月28日由臺灣銀
    行放貸990 萬元後，於90年6 、7 月間分別有存入10萬2000
    元、80萬元、62萬4380元、4 萬8000元、74萬1362元之大額
    代收款或託收款，此有臺灣銀行存摺及臺灣銀行明細查詢表
    在卷可參 (原審卷三第137-138 頁，本院卷二第122-123 頁
    )， 則鴻晶公司是否無營業之事實，尚非無疑。況且證人癸○○於原審已證述：我有去鴻晶公司看過，該公司有在生產
    等語(原審卷二第277 頁)。而被告丙○○係自90年3 月26日
    起擔任鴻晶公司負責人，鴻晶公司旋於90年5 月7 日向臺灣
    銀行申請貸款，則被告丙○○能否於此短時間內掌握鴻晶公
    司之狀況，亦有可疑。而被告乙○○並未參與鴻晶公司之經
    營，業據同案被告丁○○於偵查中陳明 (偵查卷二第61頁)
    。故本件並無確切之證據可以證明被告乙○○、丙○○知悉
    並參與丁○○、「己○○」持偽造資料向臺灣銀行詐騙貸款
    之行為。再被告乙○○因鴻晶公司尚欠購屋尾200 餘萬元，
    被告乙○○為保有債權，乃於90年9 月下旬，將其經營之悅
    豪代書事務所遷至系爭19樓之2 房地繼續營業等情，已經被
    告丙○○於調查中陳明 (偵查卷一第31頁)， 被告乙○○對
    此事實亦未爭執，應屬實在，因而被告乙○○於案發後在系
    爭19樓之2 房地經營代書事務所，非無所本，尚難因此遽認
    被告乙○○與丁○○、「己○○」間有共同偽造文書及詐欺
    取財犯行。
  7.綜上所述，被告乙○○、丙○○前開所辯，應屬可採，從而
    公訴人所持之前開論據，不足以證明被告乙○○確有公訴意
    旨(2)、(3)所示犯行及被告丙○○確有公訴意旨(3)所示犯行。
    此外，復查無其他積極證據足資證明被告乙○○、丙○○有
    何偽造文書及詐欺取財之犯行，自屬不能證明被告乙○○、
    丙○○犯罪。
四、原審未詳為推求，遽為論罪科刑之判決，即有未恰，被告乙○○、丙○○執此聲明上訴，指摘原判決不當，為有理由，
    應由本院將原判決關於被告乙○○、丙○○部分撤銷，並為
    被告乙○○、丙○○無罪之判決。
五、同案被告甲○○、吳阿來 (即庚○○)、 丁○○、戊○○部
    分，均經原審法院判處罪刑確定，本院自不予論述。
據上論結，應依刑事訴訟法第369條第1項前段、第364條、第301
第1項，判決如主文。
本案經檢察官孫小玲到庭執行職務。
中    華    民    國    98    年    6     月    5     日
                  刑事第九庭    審判長法  官  莊秋桃
                                      法  官  裕斗
                                      法  官  范惠瑩
以上正本證明與原本無異。
檢察官如不服本判決應於收受本判決後10日內向本院提出上訴書
狀，其未敘述上訴理由者，並得於提起上訴後10日內向本院補提
理由書狀（均須按他造當事人之人數附繕本）「切勿逕送上級法
院」。
中    華    民    國    98    年    6     月    5     日
                                      書記官  吳華榮


司法院資訊處製作；財團法人民間司法改革基金會備份。
